臺灣雲林地方法院民事判決　八十七年度訴字第五三三號
　　原　　　告　寅○○
　　被　　　告　午○○
　　　　　　　　未○○
　　　　　　　　巳○○
　　　　　　　　黃○○
　　　　　　　　宇○○
　　　　　　　　Ａ○○
　　　　　　　　地○○
　　　　　　　　宙○○
　　　　　　　　庚○○○
　　　　　　　　申○○
　　　　　　　　丑○○
　　　　　　　　辛○○○
　　　　　　　　辰○○
　　　　　　　　子○○
　　　　　　　　己○
　　　　　　　　壬○○
　　　　　　　　亥○○
　　　　　　　　天○○
　　　　　　　　戌○○
　　　　　　　　酉○○
　　　　　　　　卯○○
　　　　　　　　玄○○
　　　　　　　　丁○○
　　訴訟代理人　丙○○
　　被　　　告　乙○
　　　　　　　　甲○○
　　訴訟代理人　洪登財
　　被　　　告　戊○○
　　　　　　　　癸○○
右當事人間請求分割共有物事件，本院判決如左：
    主　　文
被告午○○、未○○、巳○○、黃○○、宇○○、Ａ○○、程進侯、宙○○、庚○○○、申○○、丑○○、辛○○○、辰○○、子○○應就坐落雲林縣西螺鎮○○段五八
０地號，地目建，面積Ｏ．五四四一七０公頃土地，對其被繼承人程武應有部分八分
之一辦理繼承登記。
兩造共有前項土地，其分割方法如附圖二甲案所示，即：Ａ部分，面積０．０九一三
二六公頃土地，分歸被告甲○○、乙○、丁○○共同取得，並按所有權應有部分甲○○十一分之三、乙○及丁○○各十一分之四比例保持共有；Ａ１部分，面積０．０一
七六六一公頃土地，分歸被告戊○○取得；Ａ２部分，面積０．００九四七六公頃土
地，分歸被告癸○○取得；Ｂ部分，面積０．０六七八五一公頃土地，分歸被告午○○、未○○、巳○○、黃○○、宇○○、Ａ○○、程進侯、宙○○、庚○○○、申○○、丑○○、辛○○○、辰○○、子○○共同取得，並保持公同共有；Ｃ部分，面積
０．０九六０四五公頃土地，分歸被告玄○○取得；Ｄ部分，面積０．０六四二七０
公頃土地，分歸被告卯○○取得；Ｅ部分，面積０．０四八三二六公頃土地，分歸被
告酉○○、戌○○共同取得，並按所有權應有部分各二分之一比例保持共有；Ｆ部分
，面積０．０三０八三五公頃土地，分歸原告寅○○取得；Ｇ部分，面積０．０三一
０五一公頃土地，分歸被告己○取得；Ｈ部分，面積０．０一六八四九公頃土地，分
歸被告天○○取得；Ｉ部分，面積０．０一六八三五公頃土地，分歸被告亥○○取得
；Ｊ部分，面積０．０三三五一二公頃土地，分歸被告壬○○取得；Ｋ部分，面積０
．０二０一三三公頃土地，為私設道路，分歸兩造共同取得，並按原所有權應有部分
比例保持共有。
兩造應支付之補償金額，如附表所示，並由分配面積減少者，按減少面積之比例分受
之。
訴訟費用由兩造按原所有權應有部分比例負擔。
    事　　　實
甲、原告方面：
一、聲明：除補償金額及訴訟費用負擔者外，餘如主文所示。
二、陳述：
      （一）坐落雲林縣西螺鎮○○段五八０地號，地目建，面積Ｏ．五四四一七０
            公頃土地，為兩造所共有，其所有權應有部分分別如附圖二甲案所示「
            持分」欄所載，有土地登記簿謄本可稽。
      （二）前揭共有土地，原共有人程武已於民國六十八年十月七日死亡，被告程
            金水〔程武之子〕、未○○〔程武之子〕、巳○○〔程武之子〕、廖程
            蜜〔程武之女〕及宇○○、Ａ○○、程進侯、宙○○、庚○○○、程素
            娥、丑○○、辛○○○、辰○○、子○○〔程武之長子為程文，程文於
            民國七十八年二月十五日死亡，宇○○、程進盛、程進侯、宙○○、張
            程素花、申○○、丑○○、辛○○○為程文之繼承人；程進盛於民國八
            十六年三月八日死亡，Ａ○○、辰○○、子○○為其繼承人，均屬再轉
            繼〕等人為其繼承人，應繼承程武所有權應有部分八分之一，惟渠等均
            未辦理繼承登記，為此請求該等被告應先辦理繼承登記，以免有礙分割
            。
      （三）兩造間就系爭共有土地，並無不能分割之特約，亦無不能分割之情事，
            因無法協議分割，因而提起本訴。分割方法希望能分足應有部分，因而
            請求依附圖三乙案所示方案分割等語。
三、證據：提出土地登記簿謄本、地籍圖謄本、地價證明書、繼承系統表及戶籍謄本
          等物為證。
乙、被告方面：
一、被告黃○○、Ａ○○、程進侯、宙○○、庚○○○、申○○、丑○○、辛○○○
    、辰○○、子○○、己○、壬○○、亥○○、天○○、戌○○、酉○○、卯○○
    、玄○○等人未於言詞辯論期日到場，除被告戌○○、酉○○於八十九年七月八
    日具狀表示其二人同意分割後繼續保持共有外，其餘被告並未提出書狀作何聲明
    或陳述。
二、被告甲○○經合法通知未於最後言詞辯論期日到場，惟據其前於言詞辯論期日聲
    明及具狀陳述如左：
（一）聲明：駁回原告之訴。
（二）陳述：依八十九年四月二十九日複丈結果圖說套繪現況圖結果，造成現況圖中
            有四項建物將拆除，被告甲○○、乙○、丁○○Ｅ項二處建物，程武Ｈ
            項一處，卯○○Ｌ項一處必須拆除，分割Ｋ段巷道，寬五米、深一０六
            米，造成使用面積減少，Ａ項洪寶安、Ｄ項洪喜之現有建物未分割完成
            。如依被告提出之方案可以解決上述問題，即分割Ｋ段巷道、寬三米、
            深六十八米，以減少巷道面積，增加使用面積，避免將四處建物拆除，
            並將洪寶安Ａ項及洪喜Ｄ項之現有建物分割，並於Ｄ項建物南側留四米
            通道，由Ａ段之被告甲○○、乙○、丁○○三人保持共有等語。
（三）證據：提出現況圖、及複丈結果圖說為證。
三、被告午○○、未○○、巳○○、宇○○、丁○○、乙○、戊○○、癸○○部分：
（一）聲明：駁回原告之訴。
（二）陳述：被告午○○、未○○、巳○○、宇○○等人意見，大致是希望依附圖二
            甲案分割，使土地呈方正形狀，並儘量分足面積，不願意補償等語；洪
            永順、乙○、戊○○、癸○○等人意見，大致為同意依原告主張之方案
            即附圖三乙案分割，丁○○及乙○並陳述願於分割後繼續與甲○○保持
            共有，而附圖三乙案所示Ａ４巷道面積，願意由被告丁○○、乙○及洪
            大勝三人共同負擔，並保持共有，至分得之土地，其地上物應先處理，
            否則，被告不同意在地上物未處理前分割，其餘陳述與前項甲○○之陳
            述相同等語。
丙、本院依職權勘驗現場並囑託雲林縣西螺地政事務所派員測量及製作分割方案圖。
    理　　　由
一、被告黃○○、Ａ○○、程進侯、宙○○、庚○○○、申○○、丑○○、辛○○○
    、辰○○、子○○、己○、壬○○、亥○○、天○○、戌○○、酉○○、卯○○
    、玄○○、甲○○等人經合法通知未於最後言詞辯論期日到場，核無民事訴訟法
    第三百八十六條各款所列情形，茲依原告聲請，由其一造辯論而為判決。
二、按各共有人除因物之使用目的不能分割，或契約定有不分割之期限者外，得隨時
    請求分割共有物；因繼承、強制執行、公用徵收、或法院之判決，於登記前已取
    得不動產物權者，非經登記不得處分其物權，民法第八百二十三條第一項、第七
    百五十九條分別定有明文。又分割共有物，性質上為處分行為，依民法第七百五
    十九條規定，共有不動產之共有人中有人死亡時，於其繼承人未為繼承登記前，
    不得分割共有物，最高法院復著有六十九年台上字第一Ｏ一二號判例可供參循。
    本件兩造共有坐落雲林縣西螺鎮○○段五八０地號，地目建，面積Ｏ．五四四一
    七０公頃土地，為兩造所共有，其所有權應有部分分別如附圖二甲案所示「持分
    」欄所載，有土地登記簿謄本可稽。又系爭共有土地，原共有人程武已於民國六
    十八年十月七日死亡，被告午○○（程武之子）、未○○（程武之子）、巳○○
    （程武之子）、黃○○（程武之女）及宇○○、Ａ○○、程進侯、宙○○、庚○○○、申○○、丑○○、辛○○○、辰○○、子○○（程武之長子為程文，程文
    於民國七十八年二月十五日死亡，宇○○、程進盛、程進侯、宙○○、庚○○○
    、申○○、丑○○、辛○○○為程文之繼承人；程進盛於民國八十六年三月八日
    死亡，Ａ○○、辰○○、子○○為其繼承人，均屬再轉繼承）等人為其繼承人，
    應繼承程武所有權應有部分八分之一，惟渠等均未辦理繼承登記，且兩造間並未
    訂有不分割之期限，亦無因物之使用目的而不能分割情事，因共有人間意見不一
    ，致無法協議分割等情，業據原告提出土地登記簿謄本、繼承系統表、戶籍謄本
    等物為證，復為到場之被告所不爭執，自堪信原告主張為實在。從而，原告請求
    被告午○○、未○○、巳○○、黃○○、宇○○、Ａ○○、程進侯、宙○○、庚○○○、申○○、丑○○、辛○○○、辰○○、子○○等人辦理繼承登記，及請
    求以系爭土地判決原物分割，於法尚無不合。
三、又裁判上定共有物之分割方法，法院有審酌共有物各種情形，顧及共有人全體利
    益而自由裁量之權，不受任何當事人主張之拘束，最高法院著有二十九年上字第
    一七九二號、四十九年台上字第二五六九號判例可循。查本件系爭共有土地，現
    有訴外人洪寶安、洪善加強磚造二層樓房，坐落附圖二甲案Ａ北面與鄰地邊界及
    南面位置；被告戊○○加強磚造二層樓房，坐落附圖二甲案Ａ１位置；癸○○加
    強磚造二層樓房，坐落附圖二甲案Ａ２位置；巳○○加強磚造二層樓房，坐落附
    圖二甲案Ｂ位置；天○○加強磚造二層樓房，坐落附圖二甲案Ｈ位置；壬○○加
    強磚造二層樓房，坐落附圖二甲案Ｊ位置；甲○○、乙○、丁○○共有磚造瓦頂
    房屋，坐落附圖二甲案Ａ位置；程文、程武磚造瓦頂平房，坐落附圖二甲案Ｂ位
    置；玄○○、卯○○、酉○○、戌○○磚造瓦頂平房，分別坐落附圖二甲案Ｃ、
    Ｄ、Ｅ位置；程英、寅○○、亥○○瓦頂平房，分別坐落附圖二甲案Ｆ、Ｇ、Ｉ
    位置等情，有雲林縣西螺地政事務所複丈結果圖說（即附圖一現況圖）為憑，並
    經本院勘驗屬實，製有勘驗筆錄可按。本院審酌共有人戊○○、癸○○、巳○○
    、天○○、壬○○、甲○○、乙○、丁○○、程武、玄○○、卯○○、酉○○、
    戌○○、己○、寅○○、亥○○等人現有房屋使用現況，及以附圖二甲案所示Ｋ
    部分供作私設道路，兩造通行出入無虞，分割後各筆土地形狀方正，且經濟價值
    相當，在不變更土地共有人使用現狀，兼顧兩造利益，認依附圖二甲案所示分割
    方案，尚稱公允。而被告甲○○、乙○、丁○○三人分割後願意繼續保持共有；
    被告戌○○、酉○○二人分割後願意繼續保持共有，亦分別經其等陳明。本院審
    酌上情，並參酌共有人意見，乃將附圖二甲案所示，即：Ａ部分，面積０．０九
    一三二六公頃土地，分歸被告甲○○、乙○、丁○○共同取得，並按所有權應有
    部分甲○○十一分之三、乙○及丁○○各十一分之四比例保持共有；Ａ１部分，
    面積０．０一七六六一公頃土地，分歸被告戊○○取得；Ａ２部分，面積０．０
    ０九四七六公頃土地，分歸被告癸○○取得；Ｂ部分，面積０．０六七八五一公
    頃土地，分歸被告午○○、未○○、巳○○、黃○○、宇○○、Ａ○○、程進侯
    、宙○○、庚○○○、申○○、丑○○、辛○○○、辰○○、子○○共同取得，
    並保持公同共有；Ｃ部分，面積０．０九六０四五公頃土地，分歸被告玄○○取
    得；Ｄ部分，面積０．０六四二七０公頃土地，分歸被告卯○○取得；Ｅ部分，
    面積０．０四八三二六公頃土地，分歸被告酉○○、戌○○共同取得，並按所有
    權應有部分各二分之一比例保持共有；Ｆ部分，面積０．０三０八三五公頃土地
    ，分歸原告寅○○取得；Ｇ部分，面積０．０三一０五一公頃土地，分歸被告己○取得；Ｈ部分，面積０．０一六八四九公頃土地，分歸被告天○○取得；Ｉ部
    分，面積０．０一六八三五公頃土地，分歸被告亥○○取得；Ｊ部分，面積０．
    ０三三五一二公頃土地，分歸被告壬○○取得；Ｋ部分，面積０．０二０一三三
    公頃土地，為私設道路，分歸兩造共同取得，並按原所有權應有部分比例保持共
    有，以資兼顧。
四、至原告寅○○及被告丁○○、乙○、甲○○、癸○○、辰○○等人雖主張依附圖
    三乙案方法分割，固非無見。惟查，倘依該方案分割，則被告午○○等人分得之
    Ｂ部分土地，一邊面臨公路，另一邊面臨三米巷道，通行固屬便利，但其土地形
    狀呈現三角形狀，並不利土地使用，亦影響分得該土地之經濟價值，自為本院所
    不採用。又被告丁○○、乙○、甲○○前雖主張分割Ｋ段巷道、寬三米、深六十
    八米，以減少巷道面積，並增加使用面積，俾避免建物遭到拆除等語。惟本件附
    圖二甲案及附圖三乙案，嗣後已作修正，並以儘量避免拆到房屋為原則，目前大
    部分共有人僅就附圖二甲案、或附圖三乙案選擇，且當時有意將毗鄰同段五八０
    之一地號土地合併分割，但因該筆土地之使用分區○○○道路用地，不得合併分
    割，有雲林縣西螺地政事務所八十九年十月二日八九雲西地二字第六三三二號函
    可稽，並經原告撤回該筆土地合併分割之聲請。因此，被告丁○○等人提出之該
    方案，無從考量。再者，被告丁○○、乙○、甲○○另表示其分得之土地，有他
    人使用之地上物應先處理，否則不同意分割等語。惟查，分得土地之共有人、或
    其他占有使用人，是否得依判決逕行聲請強制執行拆除、抑或應另外訴請拆除，
    屬分割後之另一法律問題，自非本件分割共有物所應併予審究範圍，附帶敘明。
五、本件採用上述方法分割，雖兼顧共有人意見，使共有土地分割後，各共有人分得
    之土地，呈方正形狀，並維持兩造現有使用位置、及房屋住居現狀，免因分割後
    ，致需拆屋點交，形成另一新的住居問題等一切情狀，乃定分割方法如附圖二甲
    案所示，已如前述。惟兩造因此分得之土地，面積不一、或有增減情事。本院參
    酌系爭土地市價，及系爭土地公告現值為每平方公尺新台幣（下同）五千五百元
    ，並參酌系爭土地地理位置、面臨道路，及交通出入等情況，認以上述價格作為
    補償之金額，尚與市價相當，並且公允，據此計算各共有人應支付補償及應受領
    補償之金額，分別如附表所示。
六、又本件係因分割共有物而涉訟，被告之行為可認按當時之訴訟程度為伸張、或防
    禦權利所必要，故勝訴之原告亦應負擔一部訴訟費用，併予敘明。
據上論結，本件原告之訴為有理由，依民事訴訟法第三百八十五條第一項前段、第七
十八條、第八十一條第二款、第八十五條第一項但書，判決如主文。
中　　　華　　　民　　　國　　九十一　　年　　　三　　　月　　 二十　　 日
                                臺灣雲林地方法院民事庭
~B法　　　官　林秋火
右為正本係照原本作成
如對本判決上訴，須於判決送達後廿日內向本院提出上訴狀
中　　　華　　　民　　　國　　九十一　　年　　　三　　　月　　 二十　　 日
~B法院書記官　朱克文
~F0
~T40
┌────────────────────────────────────────────────────┐
│ 附表（金額：新台幣：元，四捨五入）　　　　　　　　　　　　　　　　　　　　　　　　　　　　　　　　     │
├─┬───┬────────┬─────────┬───────┬───────────────────┤
│編│　　　│應有部分換算之面│分   配   面  積  │　 增減面積　 │　 　補　　償　　　　　　　　　　　　 │
│號│姓　名│積（平方公尺）　│負擔公共設施面積　│（平方公尺）  │ 應　　　　　　　　之　金　額　　　　 │
│  │　　　│　              │                  │            　│　 　受領補償　　　　　　　　　　　　 │
├─┼───┼────────┼─────────┼───────┼───────────────────┤
│Ａ│甲○○│二五五．０八　　│九一三．二六　　　│增加一二．五七│每平方公尺5500元×12.57=69135元 　　  │
│  │乙  ○│三四０．一一　　│三四．六一        │              │應支付補償金額六九一三五元　　　      │
│  │丁○○│三四０．一一　　│                  │              │                                      │
├─┼───┼────────┼─────────┼───────┼───────────────────┤
│Ａ│戊○○│一七０．０五　　│一七六．六一　　　│增加一二．八五│每平方公尺5500元×12.85=70675元 　　  │
│１│      │　　　　　　　　│六．二九　　　　  │　　　　　　　│應支付補償金額七０六七五元　　　      │
├─┼───┼────────┼─────────┼───────┼───────────────────┤
│Ａ│癸○○│八五．０二  　　│九四．七六  　　　│增加一二．八八│每平方公尺5500元×12.88=70840元 　　　│
│２│　　　│　　　　　　　　│三．一四　　　　  │　　　　　　　│應支付補償金額七０八四０元　　　　　  │
├─┼───┼────────┼─────────┼───────┼───────────────────┤
│Ｂ│程  武│六八０．二一　　│六七八．五一　　　│增加二三．四七│每平方公尺5500元×23.47=129085元 　　 │
│　│　　　│　　　　　　　　│二五．一七 　　　 │　　　　　　　│應支付補償金額一二九０八五元　　　    │
├─┼───┼────────┼─────────┼───────┼───────────────────┤
│Ｃ│玄○○│一０二０．三二　│九六０．四五　　　│減少二二．一二│每平方公尺5500元×22.12=121660元 　　 │
│　│　　　│　　　　　　　　│三七．七五　　　  │　　　　　　　│應受領補償金額一二一六六０元　　　    │
├─┼───┼────────┼─────────┼───────┼───────────────────┤
│Ｄ│卯○○│六八０．二一　　│六四二．七０　　　│減少一二．三四│每平方公尺5500元×12.34=67870元 　　　│
│　│　　　│　　　　　　　　│二五．一七　　　　│　　　　　　　│應受領補償金額六七八七０元            │
├─┼───┼────────┼─────────┼───────┼───────────────────┤
│Ｅ│酉○○│二五五．０八　　│四八三．二六　　　│減少八．０二  │每平方公尺5500元×8.02=44110元　　　  │
│　│戌○○│二五五．０八　　│一八．八八　　　　│　　　　　　　│應受領補償金額四四一一０元　　　　    │
├─┼───┼────────┼─────────┼───────┼───────────────────┤
│Ｆ│寅○○│三四０．一一　　│三０八．三五　　　│減少一九．一八│每平方公尺5500元×19.18=105490元　　　│
│  │  　　│　　　　　　　　│一二．五八　　　  │　　　　　　　│應受領補償金額一０五四九０元　　　　  │
├─┼───┼────────┼─────────┼───────┼───────────────────┤
│Ｇ│己  ○│三四０．一一　　│三一０．五一　　　│減少一七．０二│每平方公尺5500元×17.02=93610元　　　 │
│  │　　　│　　　　　　　　│一二．五八　　　　│　　　　　　　│應受領補償金額九三六一０元　　　　    │
├─┼───┼────────┼─────────┼───────┼───────────────────┤
│Ｈ│天○○│一七０．０五　　│一六八．四九　　　│增加四．七三  │每平方公尺5500元×4.73=26015元　　　  │
│  │　　　│　　　　　　　　│六．二九　　　　  │　　　　　　　│應支付補償金額二六０一五元　　　　    │
├─┼───┼────────┼─────────┼───────┼───────────────────┤
│Ｉ│亥○○│一七０．０五　　│一六八．三五　　　│增加四．五九  │每平方公尺5500元×4.59=25245元        │
│  │　　　│　　　　　　　　│六．二九　　　　  │　　　　　　　│應支付補償金額二五二四五元　　　　    │
├─┼───┼────────┼─────────┼───────┼───────────────────┤
│Ｊ│壬○○│三四０．一一　　│三三五．一二　　　│增加七．五九  │每平方公尺5500元×7.59=41745元　      │
│  │　　　│　　　　　　　　│一二．五八　　　　│　　　　　　  │應支付補償金額四一七四五元　　　      │
└─┴───┴────────┴─────────┴───────┴───────────────────┘
